ACORDAO-COMPLETO-2464800

ACÓRDÃO 5967/2021 ATA 10/2021 - PRIMEIRA CÂMARA

VISTOS, relatados e discutidos estes autos de recursos de reconsideração interpostos pelo Centro de Tradições Gaúchas Sela de Prata e pelo Sr. Sérgio Serafim da Silva Mafra, ex-presidente da entidade, contra o Acórdão 10440/2019-TCU-Primeira Câmara;
ACORDAM os ministros do Tribunal de Contas da União, reunidos em sessão da 1ª Câmara, diante das razões expostas pelo relator, em:
9.1. conhecer dos recursos de reconsideração, com fundamento nos arts. 32 e 33 da Lei 8.443/1992, para, no mérito, negar-lhes provimento;
9.2. dar ciência desta deliberação aos recorrentes e aos demais interessados.

Recurso de reconsideração interposto contra decisão que julgou irregulares as contas dos responsáveis, condenou-os em débito e aplicou-lhe multa em função da não comprovação da regular aplicação dos recursos disponibilizados por meio de convênio.

Primeira Câmara

Centro de Tradições Gaúchas Sela de Prata (81.578.361/0001-11).

3. Recorrentes: Sérgio Serafim da Silva Mafra (XXX.654.909-XX) e Centro de Tradições Gaúchas Sela de Prata (81.578.361/0001-11).

13.1. Ministros presentes: Walton Alencar Rodrigues (Presidente), Benjamin Zymler, Vital do Rêgo (Relator) e Jorge Oliveira.
13.2. Ministro-Substituto presente: Weder de Oliveira.

ACORDAO-COMPLETO-2476095

Acórdão 7902/2021 - Primeira Câmara

ACORDAO-COMPLETO-2529723

Acórdão de Relação 1673/2022 - Primeira Câmara

Acórdão de Relação

VITAL DO RÊGO

Ministro-Substituto Augusto Sherman Cavalcanti.

Adoto como relatório a abaixo transcrita manifestação da Secretaria de Recursos (peça 167) nestes autos, que contou com o aval do corpo diretivo daquela unidade especializada e do MPTCU (peças 168 e 169) :
INTRODUÇÃO
1.	Trata-se de recursos de reconsideração interpostos por Sérgio Serafim da Silva Mafra e Centro de Tradições Gaúchas Sela de Prata (peças 116-122 e 127-129) , contra o Acórdão 10440/2019-TCU-Primeira Câmara (peça 69) , relatado pelo Ministro Augusto Sherman, com o seguinte teor: 
 9.1. considerar revéis o Centro de Tradições Gaúchas Sela de Prata (81.578.361/0001-11) e a empresa Metromix Eventos (05.905.549/0001-49) , nos termos do art. 12, § 3º, da Lei 8.443/1992; 
9.2. rejeitar as alegações de defesa apresentadas pelo Sr. Sérgio Serafim da Silva Mafra; 
9.3. com fundamento nos arts. 1º, inciso I, 16, inciso III, alíneas "b" e "c", 19, caput, e 23, inciso III, da Lei 8.443/1992, c/c os arts. 1º, inciso I, 209, incisos II e III, 210, caput e § 1º, e 214, inciso III, do Regimento Interno/TCU, julgar irregulares as contas do Centro de Tradições Gaúchas Sela de Prata (81.578.361/0001-11) , do Sr. Sérgio Serafim da Silva Mafra (XXX.654.909-XX) , ex-presidente da entidade, e da empresa Metromix Eventos (05.905.549/0001-49) , e condená-los, solidariamente, ao pagamento da quantia a seguir especificada, com a fixação do prazo de quinze dias, a contar das notificações, para comprovarem, perante o Tribunal (art. 214, inciso III, alínea "a", do Regimento Interno/TCU) , o recolhimento da dívida aos cofres do Tesouro Nacional, atualizada monetariamente e acrescida dos juros de mora, calculados a partir da data discriminada até a data do recolhimento, na forma prevista na legislação em vigor: 
	 Valor original (R$) 
	Data da ocorrência 

	100.000,00 
	29/6/2009 

9.4. aplicar ao Sr. Sérgio Serafim da Silva Mafra, ao Centro de Tradições Gaúchas Sela de Prata e à empresa Metromix Eventos, individualmente, a multa prevista no art. 57 da Lei 8.443/1992, c/c o art. 267 do Regimento Interno/TCU, no valor de R$ 75.000,00 (setenta e cinco mil reais) , com a fixação do prazo de quinze dias, a contar das notificações, para comprovarem, perante o Tribunal (art. 214, inciso III, alínea "a", do Regimento Interno/TCU) , o recolhimento das dívidas aos cofres do Tesouro Nacional, atualizadas monetariamente desde a data deste acórdão até a do efetivo recolhimento, se forem pagas após o vencimento, na forma da legislação em vigor; 
9.5. autorizar, desde logo, nos termos do art. 28, inciso II, da Lei 8.443/1992, a cobrança judicial das dívidas caso não atendidas as notificações; 
9.6. encaminhar cópia deste acórdão à Procuradoria da República em Santa Catarina, nos termos do § 3º do art. 16 da Lei 8.443/1992, c/c o § 7º do art. 209 do Regimento Interno/TCU, para adoção das medidas que entender cabíveis; 
9.7. remeter cópia deste acórdão aos responsáveis, ao Ministério do Turismo e ao Procurador da República Anderson Lodetti de Oliveira, fazendo-se menção ao Inquérito Civil 1.33.000.000392/2018-48.
HISTÓRICO
2.	Trata-se de tomada de contas especial instaurada pelo Ministério do Turismo (MTur) em desfavor do Centro de Tradições Gaúchas Sela de Prata e de seu então presidente, Sr. Sérgio Serafim da Silva Mafra, em razão da ausência de documentação comprobatória da execução física e financeira do Convênio 703442/2009, que tinha por objeto a realização do projeto "Encontro das Etnias da Grande Florianópolis", em 23/5/2009, no município de Biguaçú/SC. 
2.1. O convênio fora firmado ao valor total de R$ 111.500,00, sendo R$ 100.000,00 à conta do concedente - integralmente creditados em 29/6/2009 (peça 1, p. 57; peça 8, p. 15) - e R$ 11.500,00 referentes à contrapartida do convenente, com vigência inicial de 22/5/2009 a 21/7/2009, prorrogada até 24/8/2009 (peça 1, p. 39-55 e 58) . 
2.2. Nesta Corte, após examinadas as informações adicionais da prestação de contas obtidas mediante diligência ao Ministério do Turismo (peças 4-6) , foram promovidas as citações do Centro de Tradições Gaúchas Sela de Prata, do Sr. Sérgio Serafim da Silva Mafra, seu então presidente à época dos fatos, e da empresa Metromix - contratada pelo convenente para a realização de todos os serviços conveniais, que, ao fim e ao cabo, não tiveram sua execução demonstrada. 
2.3. Após o exame das alegações de defesa apresentadas, este tribunal considerou revéis o Centro de Tradições Gaúchas Sela de Prata e a empresa Metromix, e rejeitou as alegações de defesa do Sr. Sérgio Serafim da Silva Mafra.
2.4. O Tribunal, então, decidiu, por meio do Acórdão 10440/2019-TCU-Primeira Câmara, transcrito anteriormente, julgar irregulares as contas dos responsáveis, condenando-os em solidariedade ao ressarcimento do débito, além de aplicar-lhes multa individual. 
2.5. Não satisfeitos com o julgado, os responsáveis Sérgio Serafim da Silva Mafra e o Centro de Tradições Gaúchas Sela de Prata opuseram recursos de reconsideração (peças 116-122 e 127-129) , ora em análise.
ADMISSIBILIDADE
3.	Reitera-se os exames preliminares de admissibilidade (peças 123 e 149) , ratificados pelo Ministro-Relator (peças 130 e 150) , que concluiu pelo conhecimento dos recursos de reconsideração, suspendendo-se os efeitos dos itens 9.3, 9.4 e 9.5 do Acórdão 10440/2019-TCU-Primeira Câmara e os estendendo para os demais devedores solidários, com fundamento nos artigos 32, inciso I, e 33 da Lei 8.443/1992; 
MÉRITO
4.	Delimitação
4.1. Constitui objeto dos recursos (peças 116-122 e 127-129) verificar as seguintes questões:
a) se ocorreu a prescrição nesta TCE;
b) se houve nulidade na citação dos responsáveis;
c) se é possível atestar a regularidade das contas;
d) se há razoabilidade na imputação do valor do débito e da multa.
5.	Da prescrição 
5.1.  O recorrente Sérgio Mafra alega a ocorrência da prescrição do débito e multa com base nos seguintes fundamentos:
	a) o prazo prescricional/decadencial de cinco anos para a União exigir qualquer quantia pela suposta ausência de prestação de contas já expirou a muito (peça 116, p. 22) ;
	b) a vigência do convênio foi de 22/5/2009 a 21/07/2009, prorrogado até 24/8/2009, e a prestação de contas foi apresentada em 4/9/2009 (peça 116, p. 22-23) ;
	c) a administração pública somente iniciou as atividades fiscalizatórias em 13/1/2015, isto é, mais de cinco anos da concessão da verba (peça 116, p. 23) .
	Análise 
5.2. Não merecem guarida as alegações apresentadas.
5.3. O acórdão recorrido aplicou multa aos responsáveis por reconhecer que não houve a prescrição da pretensão punitiva no âmbito desta Corte seguindo os critérios estabelecidos no Acórdão 1441/2016-TCU-Plenário. Quanto à prescrição reparatória, foi adotada a premissa de que a ação de ressarcimento é imprescritível, por expressa previsão do art. 37, § 5º, da Constituição Federal.  
5.4. Ocorre, contudo, que a matéria foi objeto de repercussão geral admitida pelo Supremo Tribunal Federal no Recurso Extraordinário 636.886 (tema 899) . O citado RE teve seu julgamento finalizado, embora ainda esteja pendente a publicação do acórdão paradigma. A decisão do julgamento foi publicada em 20/4/2020, enunciando-se a tese de que "é prescritível a pretensão de ressarcimento ao erário fundada em decisão de Tribunal de Contas". 
5.5. Diante deste novo cenário, a arguição suscitada pelo recorrente passa a ser analisada, na sequência, levando-se em conta o recente pronunciamento do STF, com o fim de verificar a aplicação, à hipótese dos autos, do novo entendimento firmado sobre o sentido e alcance do art. 37, § 5º, da Constituição.
5.6. Os significativos impactos do julgamento do RE 636.886 foram objeto de análise pela Serur nos autos do TC Processo 027.624-2018-8. Por economia processual, juntou-se a estes autos  (peças 165-166) cópia do exame e do pronunciamento da unidade emitidos pela Serur naquele processo, em que foram fundamentadas as premissas, que serão consideradas no presente exame.  
5.7. Nessa linha, esta Corte considera duas as opções ao analisar a prescrição, envolvendo, por conseguinte, os regimes já adotados para o exame da prescrição da punição: o sistema do Código Civil, acolhido pelo TCU (Acórdão 1441/2016-TCU-Plenário) , e o regime da Lei 9.873/1999, que tem sido aplicado pelo STF em mandados de segurança impetrados contra decisões do tribunal de contas. Ambos os regimes de prescrição serão analisados na sequência, discutindo-se sua aplicabilidade e indicando-se como se daria a solução do caso concreto, sob as respectivas óticas.
5.8. Ao utilizar o regime prescricional segundo os critérios do Acórdão 1441/2016-TCU-Plenário, constata-se que a prescrição não se opera no caso em comento. Isso porque, pela aplicação deste acórdão, em linhas gerais, a prescrição subordina-se ao prazo geral de dez anos (Código Civil, art. 205) , contado a partir da data da ocorrência do fato e interrompido pelo ato que ordenar a citação, a audiência ou a oitiva da parte. 
5.9. Para análise, tem-se como termo inicial da prescrição o dia seguinte ao da prestação de contas financeira final do ajuste, que ocorreu em 4/9/2009 (peça 1, p. 62) . A pretensão reparatória, então, estaria prescrita em 5/9/2019. Mas tal prazo fora interrompido pelo despacho que autorizou a citação, que ocorreu em 9/2/2017 (peça 12) , transcorrendo, portanto, prazo inferior a dez anos, o que valida a aplicação da decisão emanada em Sessão de 24/9/2019 (peça 69) .
5.10. Destaque-se que no caso de convênios, as datas de crédito dos recursos transferidos ou a data das despesas glosadas são termos adequados para a incidência de encargos legais (art. 9º da IN-TCU 71/2012) , mas não para início da prescrição. Para esta finalidade considera-se, no regime do Código Civil, o dia seguinte ao fim do prazo para a prestação de contas (art. 4º, § 1º, I, da citada IN) , já que, enquanto não exaurido esse prazo, não se pode falar em inércia da Administração-credora (Código Civil, art. 199, II; Acórdão 1470/2020-TCU-Segunda Câmara, p. ex.) .
5.11. No mais, sob o prisma das premissas fixadas na Lei 9.873/1999 ao caso em exame, observa-se que também não se operou a prescrição quinquenal. Isso porque, ao considerar como termo inicial da prescrição o dia seguinte ao da efetiva prestação de contas (4/9/2009) , deve-se considerar os fatos interruptivos da prescrição segundo a égide do citado normativo.  
5.12. Assim sendo, no presente caso, considerando o referido termo inicial, a pretensão reparatória ou punitiva somente estaria prescrita em 5/3/2014. Mas tal prazo fora interrompido pelas seguintes circunstâncias:
a) por atos inequívocos que importaram na apuração dos fatos: 
a.1) em 18/3/2010, quando o MTur emitiu o Parecer de Análise de Prestação de Contas - Parte Técnica 344/2009, que reprovou a documentação por não ter sido suficiente para comprovar a correta aplicação dos recursos recebidos (peça 1, p. 63-9) ;
a.2) em 4/10/2010, por meio do Ofício 1974/2010/CGMC/DGE/SE//MTur, quando o Ministério notificou a entidade acerca das ressalvas financeiras e técnicas apontadas na Nota Técnica 344/2009 e fixou prazo para que enviasse a documentação complementar comprobatória da regular utilização dos recursos públicos repassados por força do convênio (peça 1, p. 70-76) ;
a.3) em 5/4/2011, quando da emissão da Nota Técnica de Reanalise 975/2011 (peça 1, p. 78-81) ;
a.4) em 11/6/2012, quando o Ministério, por meio do Ofício 586/2012/CPC/CGCV/DGI/SE/MTur, reiterou o pedido de resposta às ressalvas apontadas nas análises feitas na prestação de contas (peça 1, p. 85) . 
a.5) em 13/1/2015, pela emissão do Relatório de Tomada de Contas Especial 013/2015 (peça 1, p. 103-107) ;
a.6) em 17/6/2015, pela emissão do Relatório de Auditoria, o Certificado de Auditoria e o Parecer do Dirigente do Órgão de Controle Interno 1200/2015, que confirmaram a irregularidade das contas (peça 1, p. 132-137) ;
b) em 26/5/2017, 25/7/2017 e 10/9/2018, pela citação dos responsáveis (peças 30, 33, 43, 61, 62) ;   
c) em 24/9/2019, pela decisão condenatória recorrível, na sessão em que foi proferido o acórdão condenatório (peça 69) .
5.13. Registre-se que, independentemente da existência de outras causas interruptivas não elencadas acima, cujo levantamento não se fez necessário, observa-se, pelos eventos indicados, que em nenhum momento transcorreu prazo suficiente para se operar a prescrição, considerando-se o prazo geral de cinco anos, tomando-se por referência a Lei 9.873/1999, tida pelo STF como norma regente da prescrição da pretensão punitiva pelo TCU. 
5.14. Sobre o tema, vale destacar que, em que pese o responsável alegar não ter recebido o Ofício 586/2012/CPC/CGCV/DGI/SE/MTur, o referido documento foi enviado ao endereço correto do CTG, tal como demonstra a declaração emitida pelo próprio Sérgio, na condição de presidente da entidade no ano de 2017, o qual indica como endereço do CTG a Rua Júlio Teodoro Martins S/N, município de Biguaçu (peça 42) .
5.15. No mais, vale destacar que, nos termos do art. 1º, § 1º, da Lei 9.873/1999, opera-se a prescrição intercorrente se o processo ficar paralisado por mais de três anos, aguardando "julgamento ou despacho".  
5.16. Note-se que há uma correlação entre essa hipótese e as causas de interrupção da prescrição do art. 2º. Com efeito, uma vez interrompida a prescrição por alguma das hipóteses do art. 2º, o processo não pode ficar inativo, sem qualquer inovação processual relevante, por mais de três anos. 
5.17. Trata-se de prazo específico, não se aplicando nem o prazo geral de cinco anos nem o prazo especial, da lei penal (§ 2º) . A finalidade da prescrição intercorrente, com seu prazo próprio, é a de assegurar a eficiência e celeridade nas apurações administrativas. Seria contrário a essa finalidade a paralisação injustificada do processo por período maior que o triênio estabelecido para a hipótese. 
5.18. No caso desta TCE, as próprias causas de interrupção elencadas acima permitem evidenciar que o processo teve andamento regular, não se operando a prescrição intercorrente. 
5.19. Por todo o exposto, constata-se que as pretensões punitiva e de ressarcimento não se operam, seja em observância ao Acórdão 1441/2016-TCU-Plenário, seja em consideração aos fundamentos da Lei 9.873/1999. 	
6.	Da suposta nulidade na citação dos recorrentes
6.1. Os responsáveis clamam pela nulidade em suas citações, tendo em vista os seguintes fundamentos:
	a) em momento algum houve a intimação da parte recorrente para que completasse a documentação da prestação de contas. Não há nos autos administrativos prova do envio desse ofício. O único AR em nome do recorrente está sem a assinatura do mesmo, e endereçada ao CTG (peça 116, p. 8) ;
	b) a citação emitida por esta Corte de Contas aconteceu apenas na data 22/5/2017  (peça 116, p. 9) ;
	c) o Ministério do Turismo, ao reprovar a prestação de contas, deveria ter possibilitado tanto ao CTG quanto à parte recorrente a oportunidade de se manifestarem (peça 116, p. 18) ;
	d) é indubitável a existência de prejuízo no caso concreto ante a violação dos princípios do contraditório e da ampla defesa, já que as contas foram julgadas irregulares, antes mesmo da Tomada de Conta Especial (peça 116, p. 21) ;
	f) após a realização do evento, o CTG foi surpreendido pela empresa cessionária com a emissão de uma nota fiscal que não atendia aos critérios exigidos pelos órgãos fiscalizadores, bem como pela realização de um projeto que não atendia o plano de trabalho aprovado (peça 127, p. 3) ;
	g) o CTG nunca recebeu qualquer notificação para apresentar suas alegações de defesa. Somete fora notificado sobre a TCE quando já havia sido prolatado o acórdão, logo, não teve o direito de defesa respeitado (peça 127, p. 4 e 5) .
	Análise
6.2. Vislumbra-se que os recorrentes arguem suposta nulidade processual em razão de ato praticado pelo órgão de origem da presente TCE.
6.3. É indubitável que, para dar cumprimento ao princípio do contraditório e da ampla defesa (art. 5º, inciso LV da Constituição Federal) , a citação válida é pressuposto indispensável para a validade do processo administrativo do TCU, para fins de imputação de débito e de multa aos responsáveis.
6.4. As comunicações processuais foram realizadas com a formalidade que o caso requer no âmbito do TCU. Nesse ponto, convém ressaltar que mesmo na hipótese de que a notificação pelo MTur não tivesse sido realizada, não caberia falar em não observância aos princípios do contraditório e da ampla defesa, pois a fase interna da TCE é meramente preparatória, tendo início o contraditório e a ampla defesa com a autuação da TCE no órgão competente para processá-la e julgá-la, que é esta Corte de Contas. Inicia-se a possibilidade de contraditório e de exercício da ampla defesa com a regular citação do responsável, já na fase externa da TCE, exatamente como ocorrido neste processo, a evidenciar o escorreito cumprimento do devido processo legal.
6.5. Nesse sentido, vale destacar que essa matéria já resta pacificada no âmbito desta Corte de Contas. São os diversos precedentes julgados no sentido de que a garantia do direito ao contraditório e à ampla defesa para os responsáveis que vierem a figurar em processos de TCE se dá com a citação válida no âmbito deste Tribunal, a exemplo dos seguintes acórdãos, assim enunciados: 
a) Acórdão 6941/2015-TCU-Primeira Câmara, relatado pelo Ministro Benjamin Zymler: a instauração do contraditório, para fins de condenação dos responsáveis por parte do TCU, ocorre na fase externa do processo de contas especiais, por meio da regular citação, sendo irrelevante a ocorrência ou não de notificação anterior pelo órgão concedente; 
b) Acórdão 2875/2014-TCU-Plenário, relatado pelo Ministro Benjamin Zymler: a ausência de contraditório e ampla defesa na fase interna da tomada de contas especial não viola o devido processo legal, sendo este respeitado quando, na fase externa, há oportunidade de defesa após a citação válida dos responsáveis; e 
c) Acórdão 5661/2014-TCU-Primeira Câmara, relatado pelo Ministro Bruno Dantas: a falta de notificação na fase interna da tomada de contas especial - momento em que ainda não há litígio ou acusação, mas mero procedimento de apuração e coleta de dados - não invalida os atos processuais posteriores, pois na fase externa da tomada de contas, que ocorre no TCU, é que se torna obrigatória a abertura do contraditório, com a citação dos responsáveis e a devida apreciação das alegações de defesa. 
6.6. No âmbito desta Corte de Contas foi proposta a citação solidária do Centro de Tradições Gaúchas Sela de Prata, na condição de entidade convenente, do Sr. Sérgio Serafim da Silva Mafra, presidente da entidade à época da ocorrência dos fatos e gestor do convênio 703442/2009, e da empresa Metromix Eventos, contratada para realização dos serviços, pelo valor de R$ 100.000,00.
6.7. A citação do responsável Sérgio Serafim da Silva Mafra foi efetivada por meio do Ofício 0860/2017-TCU/SECEX-SP de 7/4/2017 (peça 30) , com Aviso de Recebimento datado de 22/5/2017 (peça 33) , e efetiva apresentação das alegações de defesa (peça 34) , o que demonstra a plena efetividade do ato.
6.8. Com relação à entidade Centro de Tradições Gaúchas Sela de Prata, houve o encaminhamento dos ofícios de citação, mediante carta registrada-AR,  Ofícios 454/2017, 973/2017, 1916/2017, 2795/2017, 142/2018, 647/2018 e 1439-TCU-SECEX-SP (peças 19, 31, 44, 48, 50, 53, 55 e 58, respectivamente) cujas as correspondências foram devolvidas sem entrega ao destinatário, constando como motivo da devolução aposta no envelope os dizeres de "não existe o número", "não procurado", "endereço insuficiente", "não procurado", "não procurado", "não procurado", "não procurado" e "não procurado". 
6.9. Ressalte-se que foram feitas tentativas de notificar a responsável em endereços diferentes daquele constante da base de dados da Receita Federal, sem sucesso. Também foi feita tentativa de localizar a entidade no endereço do seu representante legal, tendo havido a devolução do ofício constando o dizer de "endereço insuficiente" (Ofício 1916/2017-TCU-SECEX-SP, peça 44 e 46) . Dessa forma, uma vez não localizada a entidade Centro de Tradições Gaúchas Sela de Prata, foi realizada sua citação pela via editalícia, a teor do art. 179, inciso III, do Regimento Interno/TCU, c/c art. 6º, inciso IV, da Portaria Secex-SP/22/2014.
6.10. Dando prosseguimento à devida citação, foi publicado edital 54/2018-TCU/Secex-SP, de 10/9/2018 (peças 61) . Apesar de ter tomado ciência do referido expediente, conforme publicação do edital no Diário Oficial da União à peça 62, o responsável não atendeu à citação e não se manifestou quanto às irregularidades verificadas. Transcorrido o prazo regimental fixado e mantendo-se inerte o aludido responsável, foi considerado revel, para todos os efeitos, dando-se prosseguimento ao processo, nos termos do art. 12, § 3º, da Lei 8.443/1992.
6.11. Destaque-se que o mencionado ofício do MTur tinha por objetivo a coleta de informações para a instrução processual da TCE. Nesse sentido, vale lembrar, ainda, que é do conhecimento do gestor, desde o recebimento dos recursos públicos, o dever de prestar contas, com a devida documentação.
6.12. Pelas análises empreendidas, não merece guarida as alegações apresentadas, inexistindo qualquer nulidade no presente processo.
7.	Da regularidade das contas
7.1. O responsável clama pela regularidade das contas, tendo em vista os seguintes fundamentos:
	a) a obrigação da prestação de contas foi devidamente realizada (peça 116, p. 11) ;
	b) a empresa Metromix Eventos Nacionais foi a responsável pelo evento, pela gestão do recurso advindo do Ministério do Turismo, bem como, segundo cláusulas expressa do seu contrato, por toda prestação de contas (peça 116, p. 11) ;
	c) diferentemente do entendimento do acordão 10440/2019, fazia parte sim da Bigfest, tradicional festa que comemora o aniversário de emancipação político-administrativa do município de Biguaçu. As provas juntadas com a defesa não destoam disso. Podemos citar, por exemplo, - Declaração do Secretário Municipal da Cultura, Esporte, Turismo e Lazer, Sr. Douglas Borba, informando que os recursos relativos ao Convênio 703442/2009 foram rigorosamente aplicados aos fins concedidos e que o evento "Encontro das Etnias da Grande Florianópolis" foi regularmente realizado  (peça 116, p. 36) .
	Análise
7.2. Não assiste razão ao recorrente. As alegações apresentadas não são aptas a elidir as irregularidades detectadas na gestão dos recursos públicos. No mais, o ora recorrente limita-se a clamar pela regularidade das contas, tentando transferir a responsabilidade para a empresa contratada sem, ao menos, acostar quaisquer documentos que afastem as irregularidades apuradas.
7.3. Vale recordar que o CTG está vinculado ao convênio firmado com o setor público, o qual concede ao convenente a responsabilidade sobre os recursos federais geridos. Logo, não pode o gestor transferir tal responsabilidade à empresa contratada. 
7.4. Quanto à contestação de o evento pertencer à 13ª Bigfest, vale destacar que tal tema já fora analisado quando da prolação do voto. Nesse sentido, por elucidativo, vale transcrever minuciosa análise empreendida no Voto condutor do acórdão ora recorrido (peça 70, p.1) :
10. A despeito de o responsável ter juntado aos autos evidências de divulgação e da realização, inclusive da apresentação da banda "Nativos", na "13ª Bigfest" (peça 34, p. 2-10) , realizada no período de 15 a 24/5/2009, não restou comprovado a relação daquele evento com o projeto "Encontro das Etnias da Grande Florianópolis", objeto do convênio 703442/2009, planejado para 23/5/2009. 
11. Por oportuno, registro observação instrutória, no que se refere à "13ª Bigfest", quanto aos indicativos da participação de diversos patrocinadores - Eletrosul, Carioca Calçados, Proactiva, Sulcatarinense, dentre outros (peça 34, p. 2) -, bem como houve cobrança pelos ingressos de entrada, com renda total arrecadada de R$ 426.325,00, tendo parcela dessa receita sido revertida para a construção de um hospital no município (peça 34, p. 9) . 
12. Os elementos juntados pelo Sr. Sérgio Serafim da Silva Mafra não são hábeis a comprovar a execução do projeto proposto pelo convenente no plano de trabalho aprovado pelo Ministério do Turismo, persistindo os indícios de irregularidade que ensejaram a instauração do presente feito e, nos termos da Súmula TCU 286, sua responsabilidade pelo débito em epígrafe. 
7.5. Nesse sentido, ainda sobre o tema, vale transcrever minuciosa análise empreendida no relatório condutor do acórdão ora recorrido (peça 71, p.4-5) :
10.1. Compulsando os autos, não é possível identificar nenhuma relação entre o projeto 'Encontro das Etnias da Grande Florianópolis', promovido na data única de 23/5/2009, e o evento '13ª Bigfest', realizado no período de 15 a 24/5/2009. Uma das fotografias apresentadas pelo responsável, à peça 34, p. 2, apresenta semelhança com a fotografia constante da documentação trazida aos autos pelo Ministério do Turismo, à peça 8, p. 9, mas diz respeito a outro evento, não servindo como comprovação da execução do objeto do convênio 703442/2009. A apresentação da atração artística 'Nativos' também teria ocorrido no evento '13ª Bigfest', sem nenhuma relação com o objeto do convênio em exame nestes autos.
 (...) 
14.1. Tais documentos também não merecem ser aceitos. Além de restar evidenciado que as declarações foram produzidas na data da elaboração das alegações de defesa ora examinadas, algumas informações prestadas pelo gestor são inconsistentes, em especial quanto à declaração que atesta a gratuidade do evento (peça 34, p. 26) . Se o evento '13ª Bigfest', cuja execução física o responsável pretende comprovar por meio de fotografias, coincide com o projeto 'Encontro das Etnias da Grande Florianópolis', objeto do convênio 703442/2009, não há que se falar em gratuidade do evento, conforme discutido no item 12 desta instrução. Outra hipótese admitida é a veracidade da aludida declaração e, por se tratar de evento gratuito, não haveria como aceitar as fotografias relativas ao evento '13ª Bigfest', em que comprovadamente houve cobrança de ingressos, para fins de comprovação da execução física do evento 'Encontro das Etnias da Grande Florianópolis'. 
14.2. Em ambas as situações, configura-se a apresentação de informações inverídicas nas alegações de defesa do responsável, seja pela hipótese de que o evento fora executado, quando na verdade não o foi, seja pela hipótese de que o evento fora gratuito, embora constem dos autos elementos convincentes quanto à cobrança de ingressos na '13ª Bigfest', sem reversão integral da renda para a consecução do objeto conveniado.
7.6. Não foram acostados aos autos documentos essenciais na comprovação da realização do objeto do convênio e da regularidade das contas. Em sentido oposto, foram identificadas uma multiplicidade de falhas e irregularidades a seguir elencadas:
	a) ausência de fotografias, filmagem e/ou material de divulgação pós-evento (publicação em jornais, revistas ou reportagens televisivas) , constando nome, localidade e data do evento, que comprovassem tanto a apresentação da atração artística prevista no plano de trabalho aprovado, como a infraestrutura do evento (serviços de sonorização e iluminação, e locação de palco, tenda para cobertura e camarins) , em ofensa ao disposto no art. 47, inciso III, da Portaria Interministerial MP/MF/MCT 127/2008, e na cláusula décima terceira, parágrafo segundo, alíneas 'c' e 'e', do termo de convênio; 
	b) não comprovação da divulgação do evento em rádio, por meio da apresentação de comprovante de veiculação, com a programação prevista e o mapa de irradiação, contendo o valor das inserções, o 'atesto' da rádio e o 'de acordo' do convenente, em ofensa ao disposto no art. 47, inciso III, da Portaria Interministerial MP/MF/MCT 127/2008, e na cláusula décima terceira, parágrafo segundo, alíneas 'c', 'e' e 'i', do termo de convênio; 
	c) não comprovação da divulgação do evento em carro de som, por meio de fotografias e/ou filmagem, constando nome, localidade e data do evento, bem como comprovante de veiculação, com a programação prevista e o mapa de veiculação, contendo o valor das divulgações, o 'atesto' da empresa prestadora do serviço e o 'de acordo' do convenente, em ofensa ao disposto no art. 47, inciso III, da Portaria Interministerial MP/MF/MCT 127/2008, e na cláusula décima terceira, parágrafo segundo, alíneas 'c', 'e' e 'g', do termo de convênio; 
	d) não comprovação da divulgação do evento em mídia impressa, por meio de cópia da unidade de jornal em que foi realizada a aludida divulgação, em ofensa ao disposto no art. 47, inciso III, da Portaria Interministerial MP/MF/MCT 127/2008, e na cláusula décima terceira, parágrafo segundo, alíneas 'c', 'e' e 'i', do termo de convênio; 
	e) apresentação de notas fiscais sem constar a identificação do número do convênio e o atesto do recebimento dos bens e/ou serviços, em ofensa ao disposto na cláusula décima segunda do termo de convênio; 
	f) ausência de declaração ou comprovação da exibição de vídeo institucional de promoção do turismo brasileiro durante o evento apoiado pelo Ministério do Turismo, em ofensa ao disposto na cláusula terceira, incisos I, alínea 'j', e II, alínea 'g', do termo de convênio; 
	g) ausência de declaração do convenente, atestando a gratuidade do evento, ou demonstrando que os recursos obtidos com a venda de ingressos foram devidamente convertidos para a consecução do objeto conveniado, em ofensa ao disposto no item 9.5.2 do Acórdão 96/2008-TCU-Plenário, e nas cláusulas terceira, inciso II, alínea 'cc', e décima terceira, parágrafo segundo, alínea 'k', do termo de convênio; 
	h) ausência de declaração do convenente acerca da guarda dos documentos relacionados ao convênio pelo prazo de dez anos, contados da aprovação da prestação de contas, em ofensa ao disposto no art. 3º, § 3º, da Portaria Interministerial MP/MF/MCT 127/2008, e na cláusula décima segunda do termo de convênio. /SP.
7.7. Embora algumas falhas pudessem ser relevadas, quando isoladamente consideradas, a gravidade e a multiplicidade das irregularidades justificam a irregularidade das contas e a apenação dos responsáveis mediante a cominação de multa.
7.8. No que se refere à execução física, verifica-se que os elementos juntados aos autos não permitem formar convicção quanto à sua concretização. Ainda assim, mesmo que fosse afastada a irregularidade afeta à não comprovação de efetiva realização do objeto do convênio - o que não ocorreu -, remanesceria a ausência de nexo de causalidade entre os recursos repassados e as despesas realizadas. Logo, não caberia a esta Corte de Contas abonar os dispêndios com os recursos federais, sem que, patentemente, ficasse demonstrado o referido nexo de causalidade.
7.9. Por oportuno, vale acrescentar que a necessidade de comprovação inequívoca do nexo de causalidade é especialmente importante quando se trata de recursos federais geridos por pessoas que, ordinariamente, têm acesso a diversas fontes de recursos públicos e privados. Preocupa nesses casos, pois, a possibilidade de gestores mal intencionados bancarem uma única despesa com duas ou mais origens distintas, permitindo a apropriação indevida de verbas federais. 
7.10. É pacífico no TCU o entendimento de que a ausência de nexo de causalidade entre os recursos recebidos por força de convênios e as despesas realizadas para a execução do objeto do ajuste impõe o julgamento das contas pela irregularidade e a condenação em débito do responsável, com a consequente aplicação da multa do art. 57 da Lei 8.443/1992 
7.11. Esse entendimento fundamenta-se no dever de prestar contas, previsto no parágrafo único do art. 70 da Constituição Federal, bem como em outros normativos infraconstitucionais - como o Decreto-lei 200/1967 e a Instrução Normativa - STN 1/1997. 
7.12. Com base nessas conclusões, entende-se que o acórdão recorrido é regular e válido e, no mérito, à míngua de novos elementos aptos a modificar os fundamentos daquele julgado, há que ser negado provimento aos recursos.
8.	Da razoabilidade do débito e da multa
8.1. Os responsáveis clamam pela razoabilidade e proporcionalidade do valor do débito e da multa, tendo em vista que agiram de boa-fé, além de que não há nos autos comprovação de desvio de recursos ou apropriação indébita (peças 116, p. 36; 127, p. 4 e 5) .
	Análise	
8.2. Não assiste razão aos recorrentes ao se insurgirem contra o valor do débito e da penalidade aplicada, uma vez que foi observado os princípios da razoabilidade e da proporcionalidade, sopesando a gravidade do ato e o prejuízo causado ao erário.
8.3. O débito apurado é decorrente da não comprovação da regular aplicação dos recursos repassados por meio do convênio 703442/2009, em face de diversas irregularidades apuradas, tais como falta de elementos consistentes aptos a comprovar a efetiva realização dos eventos supostamente promovidos com recursos de convênio. 
8.4. Oportuno recordar que o Tribunal adota o entendimento de que a falta de elementos consistentes, como material publicitário e, principalmente, filmagens ou fotografias, contendo o nome e a logomarca do Ministério do Turismo, aptos a comprovar a efetiva realização dos eventos supostamente promovidos com recursos de convênio, não configura mera falha formal, sendo cabível a condenação do gestor em débito, porquanto esses elementos são essenciais para demonstrar tanto a vinculação dos eventos ao Ministério do Turismo como a própria realização do evento que constitui o objeto do ajuste. Nesse sentido, citam-se os Acórdão 11549/2018-TCU-Segunda Câmara, de relatoria da Ministra Ana Arraes, 4.684/2017-TCU-1ª Câmara, de relatoria do Ministro Augusto Sherman, e 3.909/2016-TCU-1ª Câmara, de relatoria do Ministro Bruno Dantas.
8.5. Sobre a multa, vale lembrar que o TCU não realiza dosimetria objetiva da multa, comum à aplicação de normas do Direito Penal e não há um rol de agravantes e atenuantes legalmente reconhecido. O valor das penas a serem aplicadas fica a critério do plenário e tem como balizadores o nível de gravidade dos ilícitos apurados, as circunstâncias fáticas e jurídicas envolvidas e a isonomia de tratamento com casos análogos. Nesse sentido, está a jurisprudência desta Casa, a exemplo do Acórdão 944/2016-TCU-Plenário do Exmo. Ministro Augusto Nardes. Assim, a simples alusão de que a multa seria excessiva, sem a indicação de eventuais fatores que possam interferir na sua estipulação, não é suficiente, por si só, para retificar a decisão anterior, de modo que a alegação não merece acolhimento.
8.6. Ademais, a reprovabilidade na conduta das pessoas envolvidas impõe aplicação de multa individual aos responsáveis supra, de acordo com o art. 57, da Lei 8.443/1992.
8.7. Registre-se, por fim, que as multas aplicadas aos recorrentes tiveram por base o art. 57 da Lei 8.443/1992, sendo fundadas, portanto, no montante do débito. Dessa forma, note-se que a atividade do julgador envolve uma certa margem de discricionariedade. Nesse sentido, a multa de R$ 75.000,00 parece razoável, sopesando-se adequadamente a conduta dos responsáveis que ocorreram em débito de R$ 100.000,00 em valores históricos; ressaltando-se que quando o responsável é julgado em débito, pode o Tribunal aplicar-lhe multa de até cem por cento do valor atualizado do dano causado ao erário, conforme estabelecido no art. 267 do Regimento Interno. 
8.8. Neste caso concreto, foram devidamente sopesadas a gravidade das irregularidades e do dano causado ao erário, além do grau de culpabilidade dos agentes e das circunstâncias fáticas. Além disso, foram respeitados os limites fixados nos arts. 57 da Lei 8.443/1992 e 267 do Regimento Interno do TCU, tendo sido o valor da multa arbitrado em torno de 75% do débito não atualizado.
8.9. Assim, o débito e a multa aplicada pelo Tribunal atendem ao princípio da razoabilidade, quando analisadas adequadamente aos subcritérios da necessidade, adequação e proporcionalidade em sentido estrito da pena.
8.10. Sobre o aferimento da boa-fé, esta Corte o faz expressamente e somente pode ocorrer quando estiverem presentes elementos suficientes para aquilatar os motivos das condutas adotadas por gestores de recursos públicos, que, no caso de tomadas de contas especiais, não desfrutam, em princípio, da presunção de boa-fé  (Sessão de 6/7/1994 - Ata 31/94 - Plenário, Acórdão 063/94, relatado pelo Ministro Bento José Bugarin) .
8.11. Inexistem nos autos elementos que demonstrem a boa-fé dos responsáveis ou a ocorrência de outros excludentes de culpabilidade. Relativamente a esse aspecto, a jurisprudência deste Tribunal sedimentou entendimento de que, quando se trata de processos atinentes ao exercício do controle financeiro da Administração Pública, tais como o que ora se examina, a boa-fé não pode ser presumida, devendo ser demonstrada e comprovada a partir dos elementos que integram os autos.
8.12. Tal interpretação decorre da compreensão de que, relativamente à fiscalização dos gastos públicos, privilegia-se a inversão do ônus da prova, pois cabe ao gestor comprovar a boa aplicação dos dinheiros e valores públicos sob sua responsabilidade. Nesse contexto, e após exame de toda a documentação carreada aos autos, não há como se vislumbrar a boa-fé na conduta dos responsáveis, já que não foram constatados atos ou fatos atenuantes os quais pudessem apontar para atitude zelosa e diligente na gestão da coisa pública. 
8.13. São nesse sentido os Acórdão 10995/2015-TCU-Segunda Câmara, rel. Marcos Bemquerer; 7.473/2015-TCU-1ª Câmara, rel. Benjamin Zymler; 9376/2015-2ª Câmara, rel. Vital do Rêgo; 8.928/2015-2ª Câmara, rel. Marcos Bemquerer; 1895/2014- 2ª Câmara, rel. Ana Arraes, entre outros.
8.14. No mais, conforme a firme jurisprudência do TCU, a imputação das sanções do art. 57 e 58 da Lei 8.443/1992, assim como do débito, exige apenas a verificação da ocorrência de culpa, em qualquer uma de suas modalidades, o que restou evidenciado, no presente caso concreto, dada a inexistência de elementos consistentes aptos a comprovar a efetiva realização dos eventos supostamente promovidos com recursos de convênio.
CONCLUSÃO
9.	Em face das análises anteriores, conclui-se que:
a) as pretensões punitiva e de ressarcimento não se operam, seja em observância ao Acórdão 1441/2016-TCU-Plenário, seja em consideração aos fundamentos da Lei 9.873/1999; 
b) as comunicações processuais foram realizadas com a formalidade que o caso requer no âmbito do TCU. Foi realizada a citação solidária do Centro de Tradições Gaúchas Sela de Prata, na condição de entidade convenente, do Sr. Sérgio Serafim da Silva Mafra, presidente da entidade à época da ocorrência dos fatos e gestor do convênio 703442/2009, e da empresa Metromix Eventos, contratada para realização dos serviços, pelo valor de R$ 100.000,00
c) o Tribunal adota o entendimento de que a falta de elementos consistentes, como material publicitário e, principalmente, filmagens ou fotografias, contendo o nome e a logomarca do Ministério do Turismo, aptos a comprovar a efetiva realização dos eventos supostamente promovidos com recursos de convênio, não configura mera falha formal, sendo cabível a condenação do gestor em débito, porquanto esses elementos são essenciais para demonstrar tanto a vinculação dos eventos ao Ministério do Turismo como a própria realização do evento que constitui o objeto do ajuste. Nesse sentido, citam-se os Acórdão 11549/2018-TCU-Segunda Câmara, de relatoria da Ministra Ana Arraes, 4.684/2017-TCU-1ª Câmara, de relatoria do Ministro Augusto Sherman, e 3.909/2016-TCU-1ª Câmara, de relatoria do Ministro Bruno Dantas
d) a simples alusão de que a multa seria excessiva, sem a indicação de eventuais fatores que possam interferir na sua estipulação, não é suficiente, por si só, para retificar a decisão anterior, de modo que a alegação não merece acolhimento
e) a imputação das sanções do art. 57 e 58 da Lei 8.443/1992, assim como do débito, exige apenas a verificação da ocorrência de culpa, em qualquer uma de suas modalidades, o que restou evidenciado, no presente caso concreto, dada a inexistência de elementos consistentes aptos a comprovar a efetiva realização dos eventos supostamente promovidos com recursos de convênio
9.1. Assim, os elementos apresentados pelos recorrentes não têm o condão de modificar a deliberação recorrida, devendo-se mantê-la em seus exatos termos.
9.2. O Sr. Sérgio Serafim da Silva Mafra requer que as futuras intimações sejam endereçadas aos seus patronos.
PROPOSTA DE ENCAMINHAMENTO
10.	 Diante do exposto, com fundamento no artigo 32, inciso I, e 33 da Lei 8.443/1992, submetem-se os autos à consideração superior, propondo-se:
a) conhecer dos recursos e, no mérito, negar-lhes provimento; 
b) comunicar aos recorrentes e aos demais interessados, a deliberação que vier a ser proferida por esta Corte.
É o relatório.

João Marcelo Schwinden de Souza (OAB/SC 10.684), Rafael de Lima Lobo (OAB/SC 25.686), José Braz da Silveira (OAB/SC 13.756) e Laiana Reguna Soares (OAB/SC 32.856).

Procurador Sergio Ricardo Costa Caribé.

RECURSOS DE RECONSIDERAÇÃO EM TOMADA DE CONTAS ESPECIAL. ARGUMENTOS QUE NÃO AFASTAM A PREMISSA QUE NORTEOU A CONDENAÇÃO DOS RESPONSÁVEIS. NÃO PROVIMENTO.

TOMADA DE CONTAS ESPECIAL (TCE)

Secretaria de Recursos (Serur).

Por atender aos requisitos de admissibilidade, conheço dos recursos de reconsideração interpostos pelo Centro de Tradições Gaúchas Sela de Prata e pelo Sr. Sérgio Serafim da Silva Mafra, ex-presidente da entidade, contra o Acórdão 10440/2019-TCU-Primeira Câmara, por meio do qual este Tribunal julgou irregulares suas contas, condenou-os solidariamente com outro responsável ao pagamento do débito apurado e aplicou-lhes multa fundada no art. 57 da Lei 8.443/1992.
Originalmente, este processo tratou de tomada de contas especial instaurada pelo Ministério do Turismo em razão da ausência de documentação comprobatória da execução física e financeira do Convênio 703442/2009, que tinha por objeto a realização do projeto "Encontro das Etnias da Grande Florianópolis", em 23/5/2009, no município de Biguaçú/SC.
Referida avença contou com recursos federais da ordem de R$ 100.000,00 e teve vigência entre 22/5/2009 e 24/8/2009.
O plano de trabalho aprovado (peça 1, p. 7-20) previa a realização das despesas a seguir discriminadas:
	a) contratação da banda "Nativos" (R$ 35.000,00) ;
	b) ações de promoção e divulgação do evento, por meio de inserções em rádio (R$ 6.000,00) , carro de som (R$ 3.000,00) e mídia impressa (R$ 1.500,00) ;
	c) serviços de sonorização (R$ 15.000,00) e iluminação (R$ 9.000,00) ; e locação de palco (R$ 10.500,00) , tenda para cobertura (R$ 28.000,00) , e camarins (R$ 3.500,00) .
A condenação ora recorrida foi fundamentada na ausência de documentação que comprovasse a realização do evento. 
A Secretaria de Recursos (Serur) , ao se manifestar sobre os recursos, concluiu que a irregularidade que justificou a condenação recorrida não teria sido elidida pelos recorrentes, motivo pelo qual propôs fosse negado provimento aos recursos.
O MPTCU, neste ato representado pelo Procurador Sérgio Ricardo Costa Caribé, concordou com a proposta da unidade técnica (peça 169) .
Feito esse breve histórico, passo ao exame de mérito do presente recurso.
Acompanho, desde já, as conclusões da unidade técnica, cuja análise adoto como minhas razões de decidir.
Inicialmente, deixo de acolher a preliminar de prescrição suscitada.
É que a decisão do Supremo Tribunal Federal no Tema 899, cuja repercussão geral foi reconhecida no âmbito do RE 636.886 e que examina a questão, ainda não transitou em julgado naquela Corte, estando pendente de apreciação de embargos de declaração opostos pela Advocacia-Geral da União, justamente para melhor compreensão de seu exato alcance.
Embora tal circunstância denote incertezas acerca do instituto da prescrição da pretensão ressarcitória, cujo deslinde na Suprema Corte poderá assumir novos contornos, opto por continuar a seguir a jurisprudência dominante nesta Corte de Contas, sedimentada na Súmula TCU 282, segundo a qual é imprescritível a pretensão de ressarcimento por parte da União.
Registro que recentes decisões deste Tribunal, adotadas após o que restou deliberado pelo STF no Tema 899, também abraçaram a tese da imprescritibilidade da pretensão ressarcitória no âmbito do controle externo, a exemplo dos Acórdão 5236/2020-TCU-Primeira Câmara, 6.171/2020-TCU-2ª Câmara, 6.084/2020-TCU-1ª Câmara, 5.681/2020-TCU-2ª Câmara, 6.846/2020-TCU-2ª Câmara, 6.676/2020-TCU-2ª Câmara, 6.707/2020-TCU-2ª Câmara, 6.473/2020-TCU-1ª Câmara, 6.466/2020-TCU-1ª Câmara, 6.465/2020-TCU-1ª Câmara, entre outros.
Além disso, a Secretaria de Recursos avaliou todos os cenários legais possíveis e descartou em qualquer hipótese a caracterização da prescrição suscitada.
Também não acolho a alegação de nulidade de citação na fase interna desta tomada de contas especial.
A jurisprudência desta Casa é pacífica no sentido de que a garantia ao direito à ampla defesa e ao contraditório se dá, em atenção ao devido processo legal, na fase externa da tomada de contas especial, que se inicia com a autuação do processo junto a este Tribunal e finda com o julgamento (Acórdão 2016/2018-TCU-Segunda Câmara, 653/2017-TCU-2ª Câmara, 1.540/2009-TCU-1ª Câmara, 2.647/2007-TCU-Plenário, e 2.329/2006-TCU-2ª Câmara, dentre outros) .
No âmbito deste Tribunal, os responsáveis foram devidamente citados nestes autos, tendo-lhe sido oportunizada a apresentação de defesa, conforme comprovantes acostados aos autos às peças 33, 61 e 62, tendo um dos responsáveis apresentado suas alegações de defesa (peça 34) , que foram devidamente analisadas por este Tribunal.
Na fase interna, aquela promovida no âmbito do órgão público em que os fatos ocorreram, não há litígio ou acusação, mas apenas verificação de fatos e apuração de possíveis responsáveis. Constitui procedimento inquisitório de coleta de provas assemelhado ao inquérito policial, no qual não se tem uma relação processual constituída nem há prejuízo ao responsável. O estabelecimento do contraditório nessa fase não é obrigatório, pois há mero ato investigatório sem formalização de culpa. Como não existem partes nem antagonismos de interesse nessa fase, a ausência de citação ou de oportunidade de contradição dos documentos juntados não enseja nulidade.
No mérito, não há como acolher a pretensão dos recorrentes para considerar comprovada a execução do evento em análise. De fato, não foram acostados aos autos documentos essenciais na comprovação da realização do objeto do convênio e da regularidade das contas.
 A documentação apresentada pelo responsável diz respeito à divulgação e à realização, inclusive com a apresentação da banda "Nativos", da "13ª Bigfest", entre 15 e 24/5/2009. Não há nos autos, entretanto, elementos que possam identificar relação entre o projeto "Encontro das Etnias da Grande Florianópolis", promovido em um único dia (23/5/2009) , objeto do convênio em exame.
O acórdão recorrido também apontou, em relação à "13ª Bigfest", a existência de diversos patrocinadores (peça 34, p. 2) , bem como a cobrança de ingressos, com renda total arrecadada de R$ 426.325,00 (peça 34, p.9) . Assim, na hipótese de haver um vínculo entre a referida festa e o evento previsto no convênio em exame, o que não se observa nos autos, estar-se-ia diante de outra grave irregularidade, relativa à falta de gratuidade do evento e à ausência da reversão dos valores arrecadados para a consecução do objeto conveniado.
Não foram acostados aos autos documentos essenciais para a comprovação da realização do objeto do convênio e da regularidade das contas. Os documentos fiscais não têm o condão de demonstrar o necessário nexo de causalidade entre os recursos disponibilizados e as despesas realizadas.
Também não acolho a alegação de que o valor do débito e da multa impostos pelo acórdão recorrido afrontariam os princípios da proporcionalidade e da razoabilidade.
No caso do débito, o montante diz respeito aos valores cuja execução não restou demonstrada. O art. 57 da Lei 8.443/1992, por sua vez, permite que a multa seja arbitrada em até 100% do valor atualizado do dano causado ao erário. No caso concreto, após levar em consideração a conduta dos responsáveis, a multa foi estipulada em R$ 75 mil, montante que encontra ressonância no referido normativo, considerando que o débito foi de R$ 100 mil, em valores históricos.
Não há que se falar, portanto, em afronta aos princípios da proporcionalidade e da razoabilidade.
Assim, não vejo fundamento para eventual modificação do acórdão recorrido.
	Ante o exposto, VOTO para que seja adotada a minuta de acórdão que ora trago ao exame deste colegiado.
TCU, Sala das Sessões Ministro Luciano Brandão Alves de Souza, em 6 de abril de 2021.
Ministro VITAL DO RÊGO 
Relator